ACORDAO-COMPLETO-2523677

ACÓRDÃO 504/2022 ATA 2/2022 - PRIMEIRA CÂMARA

VISTOS, relatados e discutidos estes autos de pensão militar deferida pelo Comando do Exército,
ACORDAM os Ministros do Tribunal de Contas da União, reunidos em sessão da Primeira Câmara, diante das razões expostas pelo Relator, com fundamento no art. 71, inciso III, da Constituição Federal e nos arts. 1º, inciso V, 39, inciso II, e 45 da Lei 8.443/1992, em:
9.1. considerar ilegal o ato de concessão de interesse das sras. Maria Helena Figueiredo de Souza e Maria Luiza de Souza, recusando seu registro;
9.2. dispensar o ressarcimento das quantias indevidamente recebidas, em boa-fé, pelas interessadas, consoante o Enunciado 106 da Súmula de Jurisprudência deste Tribunal;
9.3. determinar ao Comando do Exército que:
9.3.1. faça cessar, no prazo de 15 (quinze) dias, contado a partir da ciência desta deliberação, os pagamentos decorrentes do ato impugnado, sob pena de responsabilidade solidária da autoridade administrativa omissa, consoante disposto nos arts. 71, inciso IX, da Constituição Federal e 262 do Regimento Interno desta Corte;
9.3.2. dê ciência desta deliberação às sras. Maria Helena Figueiredo de Souza e Maria Luiza de Souza, alertando-as de que o efeito suspensivo proveniente da interposição de eventuais recursos, caso não providos, não as exime da devolução dos valores indevidamente percebidos após a notificação;
9.3.3. envie a esta Corte de Contas, no prazo de 30 (trinta) dias, por cópia, comprovante de que as interessadas tiveram ciência desta deliberação;
9.4. esclarecer à unidade de origem, com supedâneo no art. 262, § 2º, do Regimento Interno, que a concessão considerada ilegal poderá prosperar mediante a emissão e o encaminhamento a este Tribunal de novo ato concessório, escoimado das irregularidades apontadas nestes autos.

Apreciação, para fins de registro, de pensão militar concedida pelo Comando do Exército.

Primeira Câmara

Comando do Exército.

3. Interessadas: Maria Helena Figueiredo de Souza (XXX.167.797-XX); Maria Luiza de Souza (XXX.929.597-XX).

Jorge Oliveira.

13.1. Ministros presentes: Walton Alencar Rodrigues (Presidente), Benjamin Zymler (Relator) e Jorge Oliveira.
13.2. Ministro que alegou impedimento na Sessão: Jorge Oliveira.
13.3. Ministro-Substituto convocado: Augusto Sherman Cavalcanti.
13.4. Ministro-Substituto presente: Weder de Oliveira.

BENJAMIN ZYMLER

Adoto como relatório, com os ajustes de forma pertinentes, a instrução elaborada no âmbito da Secretaria de Fiscalização de Integridade de Atos e Pagamentos de Pessoal e de Benefícios Sociais (Sefip) , a qual contou com a anuência dos dirigentes da unidade técnica e do representante do Ministério Público nos autos:
"INTRODUÇÃO
Trata-se de ato de pensão militar, submetido, para fins de registro, à apreciação do Tribunal de Contas da União (TCU) , de acordo com o art. 71, inciso III, da Constituição Federal. O ato foi cadastrado e disponibilizado ao TCU por intermédio do Sistema e-Pessoal, na forma dos arts. 2º e 4º da Instrução Normativa TCU 78/2018.
O ato deste processo pertence ao Comando do Exército, 1ª Região Militar.
EXAME TÉCNICO
Procedimentos aplicados
Os procedimentos para exame, apreciação e registro de atos de pessoal encontram-se estabelecidos na Instrução Normativa TCU 78/2018 e na Resolução TCU 206/2007.
....................................................................................................................................................................
Exame das Constatações
Ato: 45664/2016 - Inicial - Instituidor: JOSÉ BARBOSA DE SOUZA
Beneficiárias: MARIA HELENA FIGUEIREDO DE SOUZA (cônjuge) e MARIA LUIZA DE SOUZA (filha) 
Parecer do Controle Interno: considerar o ato legal.
Constatações e análises: 
0. Posto/Graduação de referência para cálculo dos proventos de reforma não correspondente a um grau hierárquico superior ao último posto/graduação na ativa.
Justificativa do Gestor de Pessoal: 'o militar percebia proventos de Tenente Coronel, conforme a Portaria nº 599-DCIP.22, de 10 MAIO 06, da DCIP'.
Análise do Controle Interno: justificativa do gestor esclarece pendência.
c. 	Análise da Equipe Técnica: ilegal.
Pela leitura do ato de concessão militar e seus anexos, verifica-se que o instituidor foi inicialmente reformado por limite de idade com proventos com base no soldo de Major.
A posterior reforma por invalidez/incapacidade majorou os proventos para o posto/graduação de Tenente-Coronel a contar de 17/05/2006, vide ato de reforma nº 10003371-07- 2006-001663-5, apreciado pela legalidade no TC-Processo 027.854/2008-0. Tal situação afronta o Acórdão 2225/2019-TCU-Plenário, que permite a majoração de reforma somente para militares da ativa ou reserva. No caso em tela, o militar já se encontrava reformado, sendo que tal irregularidade repercute sobre os proventos de pensão militar.
Frente a tal situação, a concessão em tela não pode prosperar, devendo receber a chancela de ILEGALIDADE, com reajuste dos proventos da pensão militar para a graduação de Major.
No que se refere a acumulação de cargos/proventos públicos, verifica-se que a beneficiária Sra. MARIA HELENA FIGUEIREDO DE SOUZA acumula uma aposentadoria paga pelo INSS, situação amparada no artigo 29 da Lei 3.765/60. 
Entretanto, no que se refere à Sra. MARIA LUIZA DE SOUZA, a mesma acumula além da pensão 02 aposentadorias como professora, uma desde 31/10/2015 e outra desde 08/07/2018, situação em desacordo com o art. 29 de Lei 3765/60. 
Dessa forma, pela acumulação ilegal da Sra. MARIA LUIZA DE SOUZA, entende-se que a presente concessão deve receber a chancela pela ILEGALIDADE e ter seu registro negado, devendo a beneficiária optar por 02 dos 03 vínculos públicos que possui.
0. Possível cômputo de tempo privado no tempo de serviço até 29/12/2000. [...]
Justificativa do Gestor de Pessoal: não há.
Análise do Controle Interno:  não há.
Análise da Equipe Técnica: legal.
Pela verificação do ato de reforma do instituidor (SISAC-10003371-07-2006-001663-5) , verifica-se que, nos mais de 33 anos de serviço efetivo, não há cômputo de tempo privado.
O quadro resumo de ocorrências e, quando for o caso, o detalhamento da norma legal e da jurisprudência para a inconsistência acima elencada encontra-se no anexo II desta instrução. 
Encaminhamento do ato: 
0. Considerar ILEGAL e recusar registro do ato de pensão militar de JOSÉ BARBOSA DE SOUZA do quadro de pessoal do COMANDO DO EXÉRCITO, com base nos arts. 71, inciso III, da Constituição Federal, 1º, inciso V, e 39, inciso II, da Lei 8.443/1992 e 260, § 1º, do Regimento Interno. 
....................................................................................................................................................................
CONCLUSÃO
A abrangência e a profundidade das verificações levadas a efeito fundamentam convicção de que o ato 45664/2016 pode ser apreciado pela ilegalidade, em razão das irregularidades apontadas no item Exame das Constatações desta instrução, que representam afronta à legislação e à jurisprudência de referência.
PROPOSTA DE ENCAMINHAMENTO
Ante o exposto, com fundamento nos arts. 71, inciso III, da Constituição Federal, 1º, inciso V, e 39, incisos I e II, da Lei 8.443/1992 e art. 260 do Regimento Interno do Tribunal de Contas da União, propõe-se: 
considerar ILEGAL e recusar registro do ato de pensão militar de JOSÉ BARBOSA DE SOUZA do quadro de pessoal do COMANDO DO EXÉRCITO;
com fulcro no art. 262, caput, do Regimento Interno deste Tribunal, determinar ao COMANDO DO EXÉRCITO que: 
0. informe o teor do acórdão que vier a ser prolatado, encaminhando ao TCU, no prazo de trinta dias, comprovante da data de ciência pelas interessadas, nos termos do art. 4º, § 3º, da Resolução TCU 170/2004;
0. apresente à beneficiária o direito de optar entre os cargos/proventos acumulados ilegalmente com a pensão militar, para tal situação se enquadrar no que prescreve o art. 29 de Lei nº 3765/60;
0. dispense a devolução dos valores indevidamente recebidos de boa-fé até a data da ciência, pelo COMANDO DO EXÉRCITO, do acórdão que vier a ser proferido, com base no Enunciado 106 da Súmula da Jurisprudência do TCU;
0. dê ciência, no prazo de quinze dias, contados da notificação, do inteiro teor desta deliberação às interessadas, alertando-as de que o efeito suspensivo proveniente da interposição de eventuais recursos junto ao TCU não as exime da devolução dos valores percebidos indevidamente, caso o recurso não seja provido;
0. promova o recálculo do valor atualmente pago a título de pensão militar com base no posto/graduação incorreto, no prazo 15 (quinze) dias, contados a partir da ciência desta deliberação, sujeitando-se a autoridade administrativa omissa à responsabilidade solidária, em face de manifesta ilegalidade;
0. emita novo ato, livre da irregularidade ora apontada, em substituição ao ato de pensão militar de JOSÉ BARBOSA DE SOUZA, submetendo-o a nova apreciação por este Tribunal, na forma do artigo 260, caput, também do Regimento."
É o relatório.

não há.

Procurador Rodrigo Medeiros de Lima.

PENSÃO MILITAR. ELEVAÇÃO DOS PROVENTOS EM FACE DA SUPERVENIÊNCIA DE INVALIDEZ QUANDO JÁ REFORMADO O EX-MILITAR. ACUMULAÇÃO DO BENEFÍCIO, POR UMA DAS INTERESSADAS, COM OUTRAS DUAS FONTES DE RENDA PROVENIENTES DOS COFRES PÚBLICOS. ILEGALIDADE. NEGATIVA DE REGISTRO. DETERMINAÇÕES.

PENSÃO MILITAR (PMIL)

Secretaria de Fiscalização de Integridade de Atos e Pagamentos de Pessoal e de Benefícios Sociais (Sefip).

Em exame, pensão militar concedida pelo Comando do Exército.
2.	Instruindo o feito, a Secretaria de Fiscalização de Integridade de Atos e Pagamentos de Pessoal e de Benefícios Sociais (Sefip) posiciona-se pela negativa de registro do ato, em face das seguintes ocorrências:
	a) inclusão nos proventos das beneficiárias - reflexamente - da vantagem estabelecida no art. 110, § 1º, da Lei 6.880/1980 (Estatuto dos Militares) , atribuída ao instituidor anos depois de sua reforma original; e
	b) acumulação do benefício militar, por parte de uma das pensionistas, com duas outras fontes de renda pagas pelos cofres públicos.
3.	O Ministério Público põe-se de acordo.
4.	Em essência, acompanho os pareceres, como segue.
5.	Segundo informam os autos, o instituidor, sr. José Barbosa de Souza, graduado na ativa como capitão, foi transferido para a reserva remunerada em 1980. Por contar mais de trinta anos de serviço, seus proventos foram definidos com base no soldo de major (cf. redação original do art. 50, inciso II, do Estatuto) . Nessas mesmas condições, o militar foi reformado ex officio em 1986, ao atingir a idade limite de permanência na reserva remunerada.
6.	Anos mais tarde, em 2006, o título de inatividade do sr. José Barbosa de Souza foi alterado para vincular seus proventos ao soldo de tenente-coronel, ou seja, dois graus hierárquicos acima daquele que o militar ostentava na atividade. O fundamento para tanto seria o disposto no art. 110, § 1º, da Lei 6.880/1980, na redação dada pela Lei 7.580/1986:
 "Art. 110. O militar da ativa ou da reserva remunerada, julgado incapaz definitivamente por um dos motivos constantes dos incisos I e II do art. 108, será reformado com a remuneração calculada com base no soldo correspondente ao grau hierárquico imediato ao que possuir ou que possuía na ativa, respectivamente. 
§ 1º Aplica-se o disposto neste artigo aos casos previstos nos itens III, IV e V do artigo 108, quando, verificada a incapacidade definitiva, for o militar considerado inválido, isto é, impossibilitado total e permanentemente para qualquer trabalho".
7.	Como se vê, o benefício previsto no dispositivo é expressamente dirigido ao militar da ativa ou da reserva remunerada. Aliás, sua concessão é mesmo indissociável da imediata passagem do interessado - em caráter definitivo - para a inatividade. Logo, naturalmente, não se aplica aos militares que, quando reconhecido seu estado de invalidez, já se encontrem reformados.
8.	Sobre a matéria, a jurisprudência do Superior Tribunal de Justiça (STJ) , intérprete último da lei federal, há muito se encontra pacificada, como ilustra o precedente adiante reproduzido (grifei) :
"ADMINISTRATIVO. MILITAR. REFORMA. ALTERAÇÃO DE BENEFÍCIO. INCAPACIDADE SUPERVENIENTE. ART. 110, § 1º, C/C ART. 108, V, DA LEI 6.880/80. MILITARES DA ATIVA OU RESERVA REMUNERADA. RESTRIÇÃO. MILITAR JÁ REFORMADO. IMPOSSIBILIDADE. 1. A reforma do militar com a remuneração calculada com base no soldo correspondente ao grau hierárquico imediato ao que possuir ou que possuía na ativa, nos termos do art. 110, § 1º, c/c o art. 108, V, da Lei 6.880/80, restringe-se aos militares da ativa ou reserva remunerada, na exata disposição do caput do art. 110, não sendo possível a concessão de tal benesse àqueles militares já reformados. 2. Recurso especial não provido" (REsp 1.340.075/CE, rel. Min. Castro Meira, Segunda Turma, julgado em 9/4/2013, DJe de 15/4/2013; ênfase acrescentada) .9.	Como anotou a Sefip, tal entendimento também foi esposado pelo Plenário desta Corte de Contas, por meio do Acórdão 2.225/2019, de 18/9/2019.
10.	Pois bem, como o sr. José Barbosa de Souza já se encontrava reformado havia duas décadas quando reconhecido inválido, seus proventos não poderiam ter sido majorados com fulcro no art. 110, § 1º, do Estatuto.
11.	Assim, apresentam-se ilegais tanto a alteração da reforma do militar quanto, no que aqui interessa, o benefício pensional outorgado a suas dependentes (sras. Maria Helena Figueiredo de Souza, viúva, e Maria Luiza de Souza, filha) .
12.	A propósito, não é demasiado assinalar que a relação jurídica de militares inativos com a União é substancialmente distinta daquela envolvendo suas pensionistas, de modo que não há que se falar, em favor destas, em eventual direito à conservação nos proventos de vantagens - ora reconhecidamente irregulares - indevidamente percebidas em vida pelo instituidor. 
13.	Aliás, o Supremo Tribunal Federal tem restringido até mesmo a eficácia de títulos executivos judiciais quando o titular do direito migra da condição de servidor ativo para a de servidor aposentado. No MS 30.725, por exemplo, o Ministro Gilmar Mendes anotou:
"Nesse sentido, a coisa julgada deveria ser invocada, a princípio, para efeitos de pagamento de vencimentos, o que não significa, necessariamente, que essa proteção jurídica se estenda, desde logo, para o cálculo dos proventos, o qual deve ser analisado caso a caso, sob pena de reconhecer-se a perpetuação de um direito declarado a ponto de alcançar um instituto jurídico diverso: o instituto dos proventos."
14.	Ilegal, pois, na forma em que concedido, o benefício outorgado às interessadas.
15.	Afora isso, no caso específico da sra. Maria Luiza de Souza, filha do sr. José Barbosa de Souza, a unidade técnica ainda noticia que a interessada acumula o benefício militar com outros dois benefícios previdenciários pagos pelos cofres públicos, a saber, uma aposentadoria paga pelo Estado do Amazonas e outra pelo Município de Manaus.
16.	Ora, a Lei 3.765/1960, em seu art. 29, com a redação dada pela Medida Provisória 2.215-10/2001, não admite a hipótese:
"Art. 29.  É permitida a acumulação: 
I - de uma pensão militar com proventos de disponibilidade, reforma, vencimentos ou aposentadoria;  
II - de uma pensão militar com a de outro regime [...]".
17.	Portanto, a menos que a interessada renuncie a um dos demais benefícios, não há como prosperar sua pensão militar.
	Diante do exposto, voto no sentido de que este Colegiado adote a deliberação que ora submeto a sua apreciação.
TCU, Sala das Sessões Ministro Luciano Brandão Alves de Souza, em 8 de fevereiro de 2022.
BENJAMIN ZYMLER 
Relator